【裁判字號】    92,再易,14
【裁判日期】    920825
【裁判案由】    再審之訴
【裁判全文】
臺灣臺中地方法院民事判決  九十二年度再易字第一四號
    再審原告  甲○○
    再審被告  乙○○
右當事人間請求拆屋還地事件，再審原告對於本院沙鹿簡易庭民國八十八年十二月九
日八十八年度沙簡字第八○五號、本院民國八十九年十二月二十二日八十九年度簡上
字第九○號及民國九十一年十二月二十七日九十一年度再易字第一七號確定判決提起
再審之訴，本院判決如左：
    主      文
再審之訴駁回。
再審訴訟費用由再審原告負擔。
    事      實
甲、再審原告方面：
一、聲明：求為判決：
（一）鈞院沙鹿簡易庭八十八年度沙簡字第八○五號、鈞院八十九年度簡上字第九○
      號及九十一年度再易字第一七號確定判決均廢棄。
（二）右廢棄部分，再審被告在第一審之訴駁回。
二、陳述：
（一）鈞院六十五年訴字第六三四二號訟爭當時之所有人陳境已明知再審原告所建房
      屋有越界情事，惟陳境雖有起訴，然其於言詞辯論後更進而同意越界建築並撤
      回其訴，此舉無異承認鄰地所有人之所有權擴張，己方之所有權受有限制。此
      種因相鄰接之不動產所有人間之權利義務關係，對於嗣後受讓該不動產而取得
      之所有權之第三人仍繼續存在。惟本件八十九年度簡上字第九○號確定判決（
      下稱原確定判決）及九十一年度再易字第一七號判決（下稱第二次再審判決）
      未適用民法第七九六條之規定及最高法院四十五年臺上字第九三一號判例、七
      十年臺上字第八五七號判決及臺上字第一六四號判決之要旨，以維護相鄰不動
      產各能適法之利用，適用法規顯有錯誤。
（二）又鈞院第二次再審判決既表示原確定判決就六十五年度六三四二號拆屋還地案
      件之相鄰關係部分未予斟酌，惟其復表示縱經原第一審及第二審加以斟酌，亦
      不致使再審原告可受較有利之裁判，其論斷難令人折服。且第二次再審判決就
      原確定判決未適用民法第七百九十六條之規定而錯誤的適用民法第七百六十七
      條之部分，並未審酌，更未於判決理由項下具體說明何以不調查之理由。
（三）又系爭坐落臺中縣大甲鎮○○段二二二、二二三、二二六、二三○及二三四等
      地號土地於重測有面積增減、向南位移之情形，惟原確定判決及第二次再審判
      決法院並未再進行現場履勘及調查，顯有漏未斟酌調查之再審事由。
（四）另大甲地政事務所八十九年八月三日（八九）甲地測字第六七三八號函覆，此
      係轉述內政部土地測量局訴明：「奉化段二三一、二三二、二四一地號界址係
      依據土地法第四十六條有關執行要點辦理重測，所以結果並無不符。」但是並
      未對癥結所在之系爭二二二、二二三、二二六、二二七等地號土地面積增減而
      向南位移，造成互相侵佔之事實，避重就輕，此足以影響再審原告之權益。本
      案因八十五年、八十六年之土地重測作業是由內政部土地測量局第三測量隊負
      責測量，而前述大甲地政事務所之函文內容，也是由內政部土地測量局第三測
      量隊做解釋，有球員兼裁判之嫌。
三、證據：提出九十一年八月二十二日補充再審理由狀一份為證。
乙、再審被告方面：
一、聲明：如主文所示。
二、陳述略稱：本件再審原告所為聲請再審之事由，均已分別於鈞院九十一年度再易
    字第一七號、九十年度再易字第六號（下稱第一次再審裁定）及原確定判決審理
    期間供陳及提出，並據鈞院就各該事由審理後而為裁判確定，再審原告重覆執相
    同事由提起本件再審，顯屬無據。
丙、本院依職權調取本院沙鹿簡易庭八十八年度沙簡字第八○五號、本院八十九年度
    簡上字第九○號、九十年度再易字第六號及九十一年度再易字第一七號民事卷。
    理      由
一、再審意旨略以：第二次再審判決及原確定判決就本件訴訟認事用法錯誤，未適用
    民法第七百九十六條之規定及最高法院四十五年臺上字第九三一號判例、七十年
    臺上字第八五七號判決及臺上字第一六四號判決之要旨，以維護相鄰不動產各能
    適法之利用，且未於判決理由項下具體說明何以不調查之理由，適用法規顯有錯
    誤。又系爭二二二、二二三、二二六、二三○及二三四等地號土地於重測有面積
    增減、向南位移之情形，惟原確定判決並未再進行現場履勘及調查，顯有漏未斟
    酌調查之再審事由等語。再審被告則以：本件再審原告所為聲請再審之事由，均
    已分別於鈞院第二次再審判決、第一次再審裁定及原確定判決審理期間供陳及提
    出，並據鈞院就各該事由審理後而為裁判確定，再審原告重覆執相同事由提起本
    件再審，顯屬無據等語，以為置辯。
二、按提起民事再審之訴，應於三十日之不變期間內為之，民事訴訟法第五百條第一
    項定有明文。當事人以有同法第四百九十六條第一項第一款適用法規顯有錯誤之
    情形提起再審之訴，應認此項理由於裁判送達時當事人即可知悉，故計算是否逾
    三十日之不變期間，應自裁判確定時起算，無同法第五百條第二項但書再審理由
    知悉在後之適用。最高法院七十年臺再字第二一二號著有判例意旨可資參照。
三、本件再審原告主張原確定判決，未適用民法第七百九十六條之規定，而為再審原
    告敗訴之判決，且就系爭二二二、二二三、二二六、二三○及二三四等地號土地
    於重測有面積增減、向南位移之情形，亦未再進行現場履勘及調查，顯有民事訴
    訟法第四百九十六條第一項第一款適用法規顯有錯誤及第十三款之漏未斟酌之再
    審事由，為此提起本件再審之訴等語。惟查原確定判決係屬不得上訴之簡易第二
    審判決，故原確定判決於九十年一月三日送達再審原告時即告確定，是再審原告
    於收受原確定判決即已知悉有無上開主張之再審理由，揭諸上開判例意旨，再審
    原告提起本件再審之訴之不變期間應自原確定判決確定時之起算，並應至期間屆
    滿，而無民事訴訟法第五百條第二項但書之適用，是就原確定判決部分，至九十
    二年二月十四日，已逾法定再審不變期間，再審原告自不得就原確定判決提起再
    審之訴，先予敘明。
四、復按民事訴訟法第四百九十六條第一項第一款所謂適用法規顯有錯誤，係指確定
    判決所適用法規，顯然不合法律或與現尚有效之解釋或最高法院現尚有效之判例
    顯然違反者而言，並應以確定判決所認定之事實為基礎，以判斷其適用法規是否
    顯有錯誤。又所謂適用法規顯有錯誤者，不包括漏未斟酌證據及認定事實錯誤之
    情形在內（最高法院八十四年臺上字第二四七○號判例及六十三年臺上字第八八
    ○號判例參照）。故法院取捨證據及認定事實是否妥適，要與原確定判決是否適
    用法規顯有錯誤無涉，自不得據以提起再審之訴。經查：本件再審原告主張第二
    次再審判決理由未審酌系爭二三一之八土地於分割前，再審原告與分割前系爭二
    三一之八土地之共有人即再審被告大伯陳境間於六十五年間之訴訟，陳境已為同
    意再審原告建築等情，消極未適用民法第七百九十六條之規定，而駁回再審被告
    之訴，其適用法規顯有錯誤等語。惟查，本院六十五年度訴字第六三四二號，訴
    外人陳境即再審被告之大伯以再審原告為被告，訴請拆屋還地之事件，其終結情
    形為原告撤回，有上開函文及本院六十九年六月二十日擬燬檔案清冊附於本院第
    二次再審卷各乙件可憑，則上開民事事件係因撤回而終結，並未做成終局判決，
    即堪認定，則再審被告提起原確定判決第一審拆屋還地訴訟後，前揭六十五年度
    訴字第六三四二號民事訴訟既已終結，復無終局判決，更無從發生確定判決之效
    力，揆諸前揭說明，本院自無從以再審原告違反民事訴訟法一事不再理之原則駁
    回再審被告之訴。故第二次再審判決法院固未調取本院六十五年度訴字第六三四
    二號事件加以斟酌，惟均已就本院六十五年度訴字第六三四二號事件之終結情形
    已為調查，並就調查所得該案因撤回訴訟終結，並未發生確定判決效力，認與原
    確定判決並無一事不再理之情形，並於判決理由中論述明確，並無漏未斟酌之情
    事；且第二次再審判決以上開六十五年度訴字第六三四二號民事事件係因撤回而
    終結，而訴訟當事人撤回起訴之原因未必與和解有關，再審原告亦未舉證證明該
    事件當事人已成立和解或調解，不足認定陳境或再審被告就再審原告於六十五年
    間越界建築情形未表示異議或已為和解同意再審原告之越界建築等情為由，認上
    開六十五年度訴字第六三四二號事件縱斟酌，亦無足為有利於再審原告之認定，
    且認再審原告復未舉證證明再審被告或陳境有未提出異議或嗣後同意越界建築等
    情，未符合民法第七百九十六條之要件，而駁回再審原告之訴訟，此亦於第二次
    再審判決理由第二項、第四項中詳為說明，並無再審原告所述消極不適用法規或
    判決不附理由之情形，且此係第二次再審判決法院依當事人主張、提出之證據，
    於調查後依自由心證所為取捨判斷，屬於第二次再審判決法院取捨證據、認定事
    實之範圍，亦屬認定事實有無錯誤之情形，核無違反法律規定，揭諸前開說明，
    即非適用法規錯誤之情形。是再審原告主張有民事訴訟法第四百九十六條第一項
    第一款所謂適用法規顯有錯誤之再審理由，為無理由。
五、再按當事人發見未經斟酌之證物或得使用該證物者，得以再審之訴對於確定終局
    判決聲明不服。但以如經斟酌可受較有利益之裁判者為限，民事訴訟法第四百九
    十六條第一項第十三款亦有明定。所謂發見未經斟酌之證物者，係指該項證物在
    前訴訟程序中即已存在，而當事人不知其存在或不能予以使用，現始發現或得使
    用者而言。若在前訴訟程序中已知之，而按當時情形，並非不能舉出或命第三人
    提出者，即無本款之適用，最高法院三十二年上字第一二四七號判例、七十六年
    度臺上字第二八一二號裁判可資參照。再審原告主張系爭坐落臺中縣大甲鎮○○
    段二二二、二二三、二二六、二三○及二三四等地號土地於重測有面積增減、向
    南位移之情形，惟原確定判決及第二次再審判決並未再進行現場履勘及調查，顯
    有漏未斟酌調查之再審事由。惟依再審原告上開主張所提出之證物（包括重測前
    後面積比較表、土地登記謄本、臺中縣大甲鎮○○○段八十四年土地重測區地主
    請求依照現況定界陳情書），業已經再審原告提出且附於原確定判決第二審法院
    之卷證資料內，於前訴訟程序中即為其所知悉，並經使用，顯無「該項證物在前
    訴訟程序中即已存在，而當事人不知其存在，現始發現」之情事，即非屬「發見
    未經斟酌之證物」，且第二次再審判決理由第三項已就再審原告所為主張系爭二
    二二、二二三、二二六、二三○及二三四等地號土地有無位移情形，詳為說明其
    證據採擇及認定之心證，並無未經斟酌之情形，再審原告執以提起本件再審之訴
    ，顯無理由。
六、再審原告主張原確定判決依憑辦理八十五年、八十六年之土地重測作業內政部土
    地測量局第三測量隊就大甲地政事務所八十九年八月三日（八九）甲地測字第六
    七三八號函覆做解釋有無位移之情形，有球員兼裁判之嫌等語。按民事訴訟法第
    四百九十六條第一項第十款固規定鑑定人之鑑定有虛偽陳述之情事，得為再審之
    事由，惟依同條第二項之規定，必該鑑定人業依刑法被處有罪刑確定者為限，始
    得據為提起再審之訴，而本件再審原告對於上開鑑定人是否有依刑法被處偽證罪
    刑確定之情事均未說明，即據以提起再審之訴，亦難認有再審理由。
七、再審原告復主張原確定判決第二審法院及第二次再審判決法院審理中，並未依其
    聲請會同測量人員再至現場履勘，而有漏未斟酌調查之情形等語。惟原確定判決
    第一審法院已會同測量人員履勘現場並指示測繪，並製有勘驗筆錄附卷可稽（見
    本院沙鹿簡易庭八十八年沙簡字第八○五號卷）。且就此有無位移之爭議已於原
    確定判決第一審審理中提出審酌，依民事訴訟法第四百三十六條之一第三項準用
    同法第四百四十八條之規定，原確定判決第二審法院及第二次再審判決法院就上
    開非新攻擊、防禦方法之證據勘驗筆錄自得援用，且再審原告復未就重新履勘現
    場之待證事實為何具體說明，原確定判決法院及第二次再審法院自無庸就原確定
    判決第一審法院已調查證據重行履勘調查，又原確定判決法院及第二次再審判決
    法院就系爭二四一地號土地之重測寬度面積說明不足證明兩造間之界址有何錯誤
    ，而無調查必要，並分別於原確定判決理由第五項及第二次再審判決理由第三、
    五項中詳述其證據之取捨，亦無漏未斟酌之情事，再審原告執以提起本件再審之
    訴，顯無理由。
八、另再審原告復請求調取臺灣高等法院臺中分院八十四年度上訴字第二七九號分割
    共有物事件之卷宗，以證明有重測後位移之情形等語。惟就上開臺灣高等法院臺
    中分院八十四年度上訴字第二七九號事件，既為再審被告分割共有物之訴訟，縱
    經斟酌，亦僅足認再審被告所分得系爭二三一之八地號土地及面積，核與再審原
    告間之土地界址為何無涉，並經再審原告提出且附於原確定判決第二審之卷證資
    料內，於前訴訟程序中即為其所知悉，並經使用，顯無「該項證物在前訴訟程序
    中即已存在，而當事人不知其存在，現始發現」之情事，即非屬「發見未經斟酌
    之證物」，再審原告執以提起本件再審之訴，顯無理由。
九、末按再審之訴顯無再審理由者，得不經言詞辯論，以判決駁回之，民事訴訟法第
    五百零二條第二項定有明文。綜上所述，原確定判決及第二次再審判決認事用法
    均無違誤，並無再審原告所述之再審理由，再審原告仍執陳詞指摘原確定判決有
    民事訴訟法第四百三十六條之七、第四百九十六條第一項第一、十、十三款之再
    審事由，提起本件再審之訴，顯無理由，爰不經言詞辯論，逕以判決駁回之。
據上論結，本件再審之訴為顯無理由，依民事訴訟法第五百零二條第二項、第七十八
條，判決如主文。
中      華      民      國    九十二    年      八      月    二十五    日
                                    臺灣臺中地方法院民事第四庭
~B1    審判長法  官  張恩賜
~B2          法  官  許秀芬
~B3          法  官  戴博誠
右為正本係照原本作成
不得上訴
中      華      民      國    九十二    年      八      月    二十五    日
~B       法院書記官  蔡秀珍


司法院資訊處製作；財團法人民間司法改革基金會備份。
